臺灣臺中地方法院民事判決
109年度重訴字第618號
原      告  劉玲玉
訴訟代理人  王翼升律師
複 代 理人  廖泉勝律師
被      告  林東毅

訴訟代理人  蘇仙宜律師
複 代 理人  金湘惟律師
上列當事人間請求返還支票等事件，本院於民國110年9月14日言
詞辯論終結，判決如下：
    主  文
被告應將如附表所示支票原本一紙返還原告。
訴訟費用由被告負擔。
    事實及理由
一、原告主張：
  ㈠原告先經訴外人胡銅晃介紹，再邀被告投資鑫富成營造有限
    公司（下稱鑫富成公司；改名前為鑫富營造有限公司，法定
    代理人為黃富誠）在金門縣「107年度有機園區栽培區設施
    興建工程」（下稱農三工程）、「金門縣有機農業集團栽培
    區基礎環境改善工程」（下稱農四工程）之標案。其中農三
    工程部分，原告與被告分別投資新台幣（下同）250萬元、1
    50萬元，該工程已結案，並經被告取回本金150萬元及利潤2
    6萬元；農四工程部分，原告與被告分別投資1,000萬元、70
    0萬元，該工程亦已結案，總利潤為380萬元，依據兩造投資
    金額比例計算，被告可得之利潤為1,565,600元【計算式：7
    00萬元÷（1000萬元+700萬元）≒0.412；380萬元×0.412＝1,5
    65,600元），加上本金700萬元，鑫富成公司本應支付被告8
    ,565,600元（下稱系爭款項），但因鑫富成公司發生財務狀
    況而尚未給付。
  ㈡被告於民國109年2月12日邀原告與鑫富成公司負責人黃富誠
    ，至原告家中就系爭款項進行協商（下稱第一次對帳會議，
    與會者尚有黃富誠配偶王姷鈉、被告胞弟林志憲、介紹人胡
    銅晃、原告所聘會計林雅慧），並聲稱若當日未拿到款項或
    支票將不讓眾人離去，惟當日黃富誠未攜帶支票，需至翌日
    始能交付，被告乃要求原告先開立同額支票作為「黃富誠會
    於109年2月13日交付支票」之擔保。原告無奈只好開立如附
    表所示付款人臺灣新光商業銀行中華分行、票面金額8,565,
    600元、票號AX0000000號、票載日期109年12月31日之支票
    （下稱系爭支票）予被告，當時兩造及黃富誠三方皆同意被
    告於109年2月13日收取黃富誠交付之支票後，即需將系爭支
    票返還原告，且黃富誠翌日即持發票日為109年6月15日、金
    額為8,739,816元之支票，至被告處所交予被告，詎被告卻
    未將系爭支票返還原告，幾經催告，被告仍置之不理。
　㈢原告爰依民法第179條、第184條第1項前段及第767條規定，
　  提起本件訴訟，請求擇一為原告有利之判決等語。並聲明：
　  被告應將如附表所示支票原本一紙返還原告。　
二、被告抗辯稱：
  ㈠本件係源於鑫富成公司為施作位於金門縣之公共工程（即農
    三工程及農四工程），分別需要400萬元及1,700萬元之工程
    運轉金，乃透過訴外人胡銅晃邀請原告投資，約定農三工程
    利潤60萬元（後改為70萬元）、農四工程利潤380萬元，投
    資本金與利潤按實際請款時程撥款，並提出兩份「SF鑫富營
    造雙方合作協議書」。但因原告資金不足，乃邀請被告投資
    ，並約定農三工程，原告投資250萬元、被告投資150萬元；
    農四工程，原告投資1,000萬、被告投資700萬元，再按工程
    估驗款項撥款進度各自取回投資本金與利潤。被告應允入股
    原告之投資後，依介紹人胡銅晃之指示匯款，總計匯款800
    萬元至鑫富成公司帳戶，其餘50萬元，則以被告先前貸予原
    告之借款中抵付。上開二工程均已結案，然被告僅拿回農三
    工程部分之本金150萬元及利潤26萬元，農四工程部分本金7
    00萬元及利潤1,565,600元，因鑫富成公司資金周轉困難，
    尚未取回分毫。
  ㈡系爭工程之投資契約實際係存於原告與鑫富成公司間，被告
    係至第一次對帳會議中，兩造與鑫富成公司實際負責人黃富
    誠（改名後為黃盛駐）、王姷鈉夫妻當面對帳時，始知悉農
    四工程先前已請領的估驗款中，鑫富成公司已先返還原告50
    0多萬元，原告竟未依兩造之投資比例返還被告，被告當場
    表示不滿，乃要求原告需對鑫富成公司應退還之投資本利負
    擔保之責，原告才簽發系爭支票用以擔保鑫富成公司返還投
    資本利，非如原告所述僅為擔保黃富誠開立支票之擔保。
　㈢並聲明：原告之訴駁回。　
三、兩造不爭執事項：
  ㈠兩造投資鑫富成營造有限公司於金門縣之標案：「107年度有
    機園區栽培區設施興建工程」（即農三工程），原告投資本
    金為250萬元，被告投資本金為150萬元，農三工程已結案，
    被告拿回本金150萬元及利潤26萬元。
  ㈡兩造投資鑫富成營造有限公司於金門縣之標案：「金門縣有
    機農業集團栽培區基礎環境改善工程」（即農四工程），原
    告投資本金1,000萬元，被告投資本金700萬元，農四工程已
    結案。農四工程總利潤為380萬元，依被告投入700萬元占總
    投資本金41.2%計算，被告可獲得之利潤為1,565,600元，加
    上本金700萬元，被告可取得之本金及利潤合計為8,565,600
    元，鑫富成公司尚未給付。
  ㈢兩造與黃富誠（鑫富成營造有限公司實際負責人）、王姷鈉
    （黃富誠之妻）、胡銅晃（投資案之介紹人）、林志憲（被
    告之弟）、林雅慧（原告之會計）於109年2月12日在原告住
    處就農四工程投資案進行對帳。
  ㈣原告於109年2月12日在原告住處簽發系爭支票交付被告。
  ㈤黃富誠於109年2月13日交付以德金公司為發票人、發票日為1
    09年6月15日、面額8,739,816元之支票予被告，該支票因德
    金公司遭銀行拒絕往來而退票。
  ㈥被告於109年12月23日將系爭支票交付合作金庫商業銀行託收
    ，後因原告聲請假處分（案號：109年度全字第105號），被
    告已終止託收並將系爭支票取出，並於109年12月30日就系
    爭支票完成禁止付款及轉讓之註記。
  ㈦兩造與黃獻強、張莉、黃富誠、王姷鈉、林志憲、胡銅晃、
    胡量哲、林雅慧等人於109年7月27日在臺中市總太東方帝國
    （址設臺中市○○區○○路○段00號）38樓會議室就返還系爭支
    票及農四工程投資案相關事項進行協商。
四、兩造爭執事項：
  ㈠原告交付系爭支票予被告，係擔保黃富誠應開立同面額之支
    票交付被告？抑或擔保鑫富成公司應返還農四工程的本金及
    利潤合計8,565,600元？
  ㈡被告是否有返還系爭支票之義務？
五、本院判斷：
  ㈠原告交付系爭支票予被告，係擔保黃富誠應開立同面額之支
    票交付被告：
　1.民事訴訟法第277條規定：「當事人主張有利於己之事實者
    ，就其事實有舉證之責任。但法律別有規定，或依其情形顯
    失公平者，不在此限。」本件原告主張其交付系爭支票予被
    告，係為擔保黃富誠應開立同面額之支票交付被告乙節，為
    被告所否認，則就該有利於被告之事實，依法自應由原告負
    舉證之責任。
　2.原告主張其與被告投資鑫富成公司在金門縣之工程係由經證
    人胡銅晃之介紹乙情，為被告所不爭執（見本院卷130頁）
    。而證人胡銅晃於本院110年1月21日言詞辯論期日證稱：「
    （問：就證人的認知，是只有原告投資鑫富成營造有限公司
    或是原告跟被告一起投資鑫富成營造有限公司?）是各自投
    資鑫富成營造有限公司，因為一開始是我介紹兩造給鑫富成
    營造有限公司認識，當時我們四個人一起討論。」等語（見
    本院卷184頁）。可知原告與鑫富成公司、被告與鑫富成公
    司間，係各別成立投資契約關係，此由農三工程案中，被告
    就其投資鑫富成公司之款項，係被告自行或委請其配偶匯至
    鑫富成公司或是其指定之帳戶，嗣結算之本金及利潤，亦係
    由鑫富成公司分別給付予兩造等情，亦足證之。
　3.至於原告簽發系爭支票給被告之原因為何？經查：
　　⑴證人胡銅晃亦明確證稱：當天是來協調農四工程，農四工
　　  程的工程款應該於109年1月15日就結算，後來伊請別人到
　　  金門查，知道錢已經下來了，被告就說為什麼沒有分到  
      錢，後來就約大家到原告住處討論，討論結果黃富誠及王
　　  姷鈉承認錢被他們用去了，協調結果本來黃富誠承諾要於
　　  109年6月15日還800多萬元給被告，另於109年6月底才還
　　  給原告，但當天黃富誠沒有帶票，被告就說若那天黃富誠
　　  沒有把票開出來，大家都不要離開現場，被告就要求原告
　　  先暫押一張支票，等拿到鑫富成營造有限公司的票後，就
　　  馬上將支票還給原告等語（見本院卷183頁）。對於原告
　　  簽發系爭支票交給被告之原因係為擔保黃富誠簽發同額支
　　  票交給被告乙情，經核與證人即原告會計林雅慧證述相符
　　  （見本院卷185頁）。
　　⑵證人即黃富誠之妻王姷鈉則於上開言詞辯論期日到庭證 
　　  稱：就農四工程的投資款，被告的投資款請求權歸黃富誠
　　  負責，黃富誠同意開票給被告，但當天黃富誠沒有帶支票
　　  到場，被告就要求原告先代開系爭支票擔保黃富誠會把錢
　　  還給被告，伊的認知事被告要真的拿到黃富誠的錢後才完
　　  成擔保等語（見本院卷180至181頁）。證人王姷鈉所述原
　　  告簽發系爭支票之原因與原告之主張及證人胡銅晃及林雅
　　  慧所述不同。然查兩造係各自投資鑫富成公司乙節，業如
　　  前述，則兩造同係鑫富成公司之債權人，且在場之人既已
　　  協議被告之投資款請求權由黃富誠負責，則衡諸常情，原
　　  告實無理由以自身利益去擔保鑫富成公司對被告之債務。
　　  證人王姷鈉之證述實有矛盾。再者，觀諸證人王姷鈉於言
      詞辯論期日所為：「（問：所謂擔保的意思是說只要黃富
      誠開完支票後完成擔保或黃富誠要給付完款項後才完成擔
      保？）我的認知是被告的想法應該是他要真的拿到黃富誠
      的錢之後才是完成擔保。」（見本院卷181頁）之證述內
      容，可知其係以「個人之認知」表示「被告的想法」應該
      是「要真的拿到黃富誠的錢之後才是完成擔保」，而非直
      接證述協調當時有達成「原告簽發系爭支票給被告是為擔
      保黃富誠付款給被告」之協議，亦可認定兩造第一次對帳
      會議過程中，就原告簽發系爭支票給被告之原因，並非係
      擔保黃富誠日後可付款給被告。故證人王姷鈉之證詞尚難
      執為對被告有利之認定。
　　⑶依原告提出之第一次對帳會議當天之錄音譯文（見本院卷
　　  233至250頁），業經本院當庭勘驗，均與錄音內容相符且
　　  為連續錄音（見本院卷262頁）。參照上開錄音譯文內容
　　  可知，被告於109年2月12日當天已明確表示只要黃富誠拿
　　  票去換系爭支票，就會獨立去處理與鑫富成公司間之法律
　　  關係，也會將系爭支票返還原告，及當時原告開立系爭支
　　  票之原因確係擔保黃富誠日後會簽發支票給被告，而非擔
　　  保黃富誠之債務。再者，就系爭支票之返還問題，黃富誠
　　  有委請證人黃獻強、張莉出面協調，兩造確有於109年7月
　　  27日就被告交還系爭支票給原告之事情為第二次協調，並
　　  因被告表示其未攜帶系爭支票到場致協調未成乙節，亦經
　　  證人黃獻強、張莉於本院110年9月2日言詞辯論期日證述
   　 明確（見本院卷388至393頁）。則於第二次對帳會議上被
　　  告竟全然未提系爭支票係為擔保黃富誠之債務及因黃富誠
　　  尚未給付投資款項，故無法返還系爭支票給原告等事實，
　　  顯見系爭支票之簽發，確如原告所述，於黃富誠事後有簽
　　  發同額之支票後，被告即應將系爭支票返還原告。
　4.綜上所述，本件應認原告交付系爭支票予被告之原因，係擔
    保黃富誠應開立同面額之支票交付被告，而非擔保鑫富成公
    司應返還農四工程的本金及利潤合計8,565,600元給被告。
　㈡被告應返還系爭支票給原告：
　  本件黃富誠於109年2月13日交付以德金公司為發票人、發票
    日為109年6月15日、面額8,739,816元之支票予被告等情，
    已為兩造所不爭執，並有該支票影本附卷可憑（見本院卷36
    7頁）。雖該支票因德金公司遭銀行拒絕往來而退票，然因
    本件原告簽發系爭支票給被告之原因僅係擔保黃富誠另交付
    其他支票給被告後，被告即應將原告所簽發如附表所示之系
    爭支票返還原告乙節，業如前述。從而，黃富誠事後既已交
    付面額逾系爭支票金額之德金公司支票給被告，自應認被告
    返還系爭支票給原告之條件業已成就，被告依兩造之約定當
    負有返還系爭支票給原告之義務，亦即，被告持有系爭支票
    已失其法律上原因，則原告依民法第179條不當得利之規定
    ，請求被告返還系爭支票，為有理由，應予准許。爰判決如
    主文第一項所示。
六、本件事證已臻明確，兩造其餘主張舉證及攻擊防禦方法，核
    與判決結果不生影響，故不一一論述，附此敘明。　　
七、結論：原告之訴為有理由，依民事訴訟法第78條之規定，判
    決如主文。
中　　華　　民　　國　　110 　年　　9 　　月　　28　　日
                  民事第二庭    法  官  李悌愷
正本係照原本作成。
如對本判決上訴，須於判決送達後20日內向本院提出上訴狀（須
附繕本）。如委任律師提起上訴者，應一併繳納上訴審裁判費。
中　　華　　民　　國　　110 　年　　9 　　月　　28　　日
                                書記官  蘇文熙

附表：
支票號碼 票面金額 票載日期 發票人 付款人 AX0000000 8,565,600元 109年12月31日 劉玲玉 新光銀行中華分行